Inventaris van het archief van de Koninklijke Landmacht: Cavalerie: Diverse Onderdelen, 1840-1940
Nationaal Archief, Den Haag
Landmacht Cavalerie: Diverse Onderdelen
Cavalerie-onderdelen
1840-1940
D26037
11.60 meter; 498 inventarisnummers.
Normale geschreven, getypte en gedrukte documenten, geen bijzondere handschriften.
Nationaal Archief, Den Haag
Depot Cavalerie
1e Eskadron Pantserwagens
Eskadron Ordonnansen
Regiment Wielrijders
2e Eskadron Pantserwagens
1e Regiment Dragonders
1e Regiment Huzaren 1856-1907
1e Regiment Huzaren-Motorrijders
1e Regiment Lanciers
1e Regiment Wielrijders
1e Verkenningsafdeling
2e Regiment Huzaren
2e Regiment Huzaren-Motorrijders
2e Regiment Lanciers
2e Regiment Wielrijders
3e Regiment Huzaren 1840-1906
3e Regiment Lichte Dragonders
4e Regiment Dragonders
4e Regiment Huzaren 1848-1913
5e Regiment Dragonders
5e Regiment Lichte Dragonders
Dit archief bevat de archieven van diverse onderdelen van het wapen der Cavalerie der Koninklijke Landmacht 1840-1940, te weten: Depot Cavalerie, 1e en 2e Eskadron Pantserwagens, Eskadron Ordonnansen, 1e en 2e Regiment Lanciers, Regiment Wielrijders, 1e en 2e Regiment Wielrijders, 1e, 4e en 5e Regiment Dragonders, 3e en 5e Regiment Lichte Dragonders, 1e Regiment Huzaren, 1856-1907, 3e Regiment Huzaren, 1840-1906, 4e Regiment Huzaren, 1848-1913, 1e en 2e Regiment Huzaren-Motorrijders en de 1e Verkenningsafdeling. In de archieven bevinden zich onder meer: orderboeken, dit zijn registers van uitgevaardigde regiments- en garnizoensorders; sterktestaten van de regimenten; strafregisters betreffende officieren en ook als 'geheim' en 'persoonlijk' geclassificeerde stukken. Het archief loopt tot en met 1940 en bevat ook stukken over de mobilisatie en de meidagen van 1940.
Archiefvorming
Geschiedenis van de archiefvormer
Editie Kloosterboer 1986
Deze paragraaf is ongewijzigd overgenomen uit de plaatsingslijst uit 1986 van de hand van P. Kloosterboer (Ministerie van Defensie, Centraal Archieven Depot nr. 16). Aanvullingen anno 1991 zijn in noten verwerkt.
In deze plaatsingslijst zijn de archieven beschreven van de regimenten huzaren, huzaren-motorrijder en wielrijders, de eskadrons pantserwagens en het depot cavalerie. Hoewel de afstamming van deze onderdelen in enkele gevallen teruggaat tot 1577, zou het in het kader van deze inleiding te ver voeren zo diep in te gaan op de geschiedenis van de Nederlandse cavalerie. Daarom is voor de oudste onderdelen, de regimenten huzaren, het jaartal aangehouden dat de regimenten zelf als oprichtingsdatum aanhouden.
Het 1e regiment huzaren stamt af van het regiment dragonders van Sytzama no. 2, opgericht op 9 januari 1814. Het was duidelijk dat men toen in een periode van legeropbouw verkeerde, want het regiment veranderde, evenals alle andere regimenten, regelmatig van naam en nummer. Op 7 februari van hetzelfde jaar kreeg het regiment het nummer 3, op 10 december werd het omgedoopt in afdeeling kurassiers no. 3. Dit bleef het tot 10 februari 1841, toen de afdeling weer werd veranderd in een regiment, ditmaal het 1e regiment zware dragonders. In 1843 verviel het verschil tussen zware en lichte dragonders. In 1867 werd het 1e regiment dragonders het 1e regiment huzaren.
In 1881 werd het regiment opgeheven en bleef alleen een eskadron ordonnansen over. Het 4e regiment huzaren werd tegelijkertijd omgenummerd tot 1e regiment huzaren. In 1905 werd het regiment heropgericht, met behoud van het eskadron ordonnansen. Bij de legerhervormingen van 1922 werd het regiment op 21 maart halfregiment. Op 15 mei van dat jaar werd het eskadron ordonnansen opgeheven. In 1925 werd van de bestaande drie eskadrons één opgeheven. Dit eskadron werd in 1939, toen het halfregiment weer een regiment werd, heropgericht. Het 2e regiment huzaren stamt af van het in 1815 opgerichte regiment karabiniers der landmilitie. Op 15 november van dat jaar werd dit omgedoopt in afdeeling karabiniers no. 4 en in 1816 omgenummerd tot afdeeling karabiniers no. 9
Nog in 1816 werd de aanduiding "karabiniers" vervangen door "kurassiers".
.
Op 10 maart 1841 werd de afdeeling weer een regiment, ditmaal het 2e regiment zware dragonders, vanaf 1843 het 2e regiment dragonders, dat in 1867 eveneens werd omgevormd tot een regiment huzaren. Ook dit regiment werd in 1922 een halfregiment, dat van de vier eskadrons er twee kwijtraakte. Op 2 januari 1939 werd het tweede regiment weer opgericht.
Het 3e regiment huzaren heeft als stamonderdeel het regiment chevau-légers van Van de Burch. Dit regiment, opgericht in 1814, werd in 1815 het regiment ligte dragonders no. 5. In 1831 werd het regiment ligte dragonders en, evenals de andere regimenten cavalerie, in 1867 omgedoopt tot 3e regiment huzaren
Uit de tekst van Kloosterboer moet hier iets weggevallen zijn. Volgens Ringoir werd het 5e regiment Lichte Dragonders in 1841 herdoopt in 3e regiment Lichte Dragonders, in 1843 in 3e regiment Dragonders en in 1867 in 3e regiment Huzaren.
. In 1922 werd het regiment een halfregiment, dat in 1939 weer als regiment werd hersteld.
Het 4e regiment huzaren stamt af van het in 1813 opgerichte regiment huzaren van Boreel. Op 9 januari 1814 werd dit het regiment huzaren no. 1, op 17 november no. 4.
Op 21 april 1815 kreeg het regiment het nummer 6. Dit bleef zo tot in 1841, toen het werd omgedoopt tot 2e regiment lanciers. In 1849 werd dit veranderd in 4e regiment dragonders
Deze weergave door Kloosterboer van de afstamming van het 4e regiment Dragonders/Huzaren is geheel gebaseerd op Ringoir, die de bestaande opvatting kopieert. Deze is echter in hoge mate voor discussie vatbaar. Zie de paragraaf De afstamming van het 4e regiment Dragonders/Huzaren.
en in 1867 werd het weer het 4e regiment huzaren. Zoals hierboven al vermeld werd in 1881 het 1e regiment huzaren opgeheven en kreeg het 4e regiment huzaren het nummer 1. In 1905 werd het oude 1e regiment huzaren heropgericht en kreeg het 4e regiment haar oude nummer terug. In 1922 werd ook dit regiment een halfregiment dat in 1925 nog één van de drie eskadrons verloor. Op 2 januari 1939 werd het 4e halfregiment weer omgevormd tot regiment.
Toen in 1922 de regimenten tot halfregimenten werden teruggebracht, werden gelijktijdig het Ie en IIe regiment huzaren opgericht. Het 1e en 4e halfregiment vormden samen het Ie, het 2e en 3e samen het IIe regiment. De commandanten van het 1e en 3e halfregiment waren tevens regimentscommandant. Met het korps rijdende artillerie en het regiment wielrijders maakten deze onderdelen deel uit van de lichte brigade. In 1936 werd het 1e eskadron pantserwagens opgericht, in 1938 het 2e eskadron.
Het regiment huzaren-motorrijder werd opgericht in 1938. Toen in 1939 het 2e regiment huzaren-motorrijder werd opgericht, kreeg het ongenummerde regiment het nummer 1. In 1922 werden de losse compagnieën wielrijders verenigd tot een bataillon, dat op 26 februari 1924 werd omgezet in een regiment. Dit regiment kreeg op 1 maart 1939 het nummer 1, toen het 2e regiment wielrijders gevormd werd.
Toen Nederland in 1939 mobiliseerde werd de tussen 1922 en 1939 gevormde oorlogsorganisatie een feit. De oorlogsonderdelen Ie en IIe regiment huzaren, die als vredesonderdeel sinds januari niet meer aanwezig waren, werden gevormd. Zij bestonden ieder uit vier bereden eskadrons, één bereden en één gemotoriseerde mitrailleurs-sectie.
Elk halfregiment vormde een verkenningsafdeling voor de legerkorpsen, bestaande uit twee eskadrons wielrijders, één mitrailleureskadron, één peloton pantserafweergeschut, één sectie mortieren en één reserve eskadron (op gevorderde paarden).
Bovendien werden uit ieder halfregiment twee eskadrons wielrijders gevormd.
In de 19e eeuw had ieder regiment cavalerie zijn eigen depot-eskadron. In 1905 ging men over tot de oprichting van twee depots huzaren.
In 1922 werden deze twee depots verenigd tot het cavalerie-paardendepot, dat in 1925 werd opgeheven.
Bij de mobilisatie van 1939 werden ook de depots weer gevormd. Het depot cavalerie bestond toen uit de staf, zes depotafdelingen en het paardendepot.
Per 1 mei 1940 werd de cavalerie gereorganieerd. Het Ie en IIe regiment huzaren werden opgeheven. De twee bereden eskadrons, de verkenningsafdeling en de eskadrons wielrijders van ieder halfregiment werden samengevoegd tot het regiment huzaren, dat in januari 1939 in de plaats van de halfregimenten was gekomen. Het 5e regiment huzaren werd opgericht, bestaande uit de vier bereden reserve-eskadrons van de verkenningsafdelingen en de bereden mitrailleursecties van het Ie en IIe regiment huzaren. De gemotoriseerde mitrailleursecties van deze beide regimenten vormden samen het mitrailleureskadron van de lichte divisie. Bij het 1e tot 4e regiment huzaren (oorlogsonderdeel) werden de pelotons pantserwagens van het korps rijdende artillerie gevoegd.
De traditie van het 1e regiment huzaren wordt voortgezet door het regiment huzaren van Sytzama, van het 2e regiment door het regiment huzaren Prins van Oranje, van het 3e regiment door het regiment huzaren Prins Alexander en van het 4e regiment door het regiment huzaren van Boreel, dat tevens de traditie voortzet van de eskadrons pantserwagens. Het regiment huzaren Prins Alexander zet de traditie voort van de regimenten huzaren-motorrijder.
Lijst van commandanten uit de inventarisatie-periode
Hoofdzakelijk naar de tekst van Kloosterboer, op basis van Ringoir aangevuld voor de revisie en suppletie-1991; zie Naschrift bij de her-editie 1991 en De afstamming van het 4e regiment Dragonders/Huzaren.
1e Regiment Huzaren
jhr. K.W.J. Storm de Grave 1842-1849
W. van Toll 1849-1852
C.M. Storm de Grave 1852-1856
P.A. Erzey 1856-1863
R.A. Jackson 1863-1870
Jhr. A.H. des Tombe 1870-1873
W.A.A.B. van Toll 1873-1877
C.L. Hermsen 1877-1881
Jhr. M.W. Boreel 1905
H.D. Twiss 1905-1907
W.H. Piepers 1907-1909
J.T.H. Mingels 1909-1914
Jhr. E.W. von Wrangel auf Lindenberg 1914-1917
J.M. Benteyn 1917-1918
A. Simons 1918-1919
T.L.S. Nedermeyer Ridder van Rosenthal 1919-1923
Jhr. H.F. van Kinschot 1923
G.J. Maris 1923-1925
J.G. Pabst 1925-1929
H.A.C. Fabius 1929-1931
L.H.A. Crommelin 1931-1935
K.G. van der Mandele 1935-1938
M.R.A. Bischoff van Heemskerk 1938-1939
D.A. Camerling Helmolt 1940
2e Regiment Huzaren
J.G. Pabst 1924-1925
A.P. Wirix 1925-1927
A. Diemont 1927-1930
E.A.F. Baron Creutz 1930-1934
H.C.J. Caderius van Stockum 1934-1937
Jhr. S.M.S.A.A. de Marees van Swinderen 1937-1938
C.L. Hollert 1938-1939
3e Regiment Huzaren
F.B. baron von Gagern 1840-1842
C.G. van der Sleyden 1842-1843
J.J. Nepveu 1843-1844
W. van Toll 1844-1849
J.J. Habets 1849-1852
A.A. König 1852-1856
J.M. Castendijk 1856-1859
J.E. Vertholen 1859-1867
G.A. Hamming 1867-1870
H.M. Guérin 1870-1873
A.J. Pels Rijcken 1873-1877
Jhr. W.I.A. Storm de Grave 1877-1880
Jhr. L. Ridder van Rappard 1880-1885
Jhr. L.J.H. Teding van Berkhout 1885-1893
W.J.H. Römer 1893-1896
W.E.A. Wüpperman 1896-1900
E.J.H. Ringeling 1900-1903
H.A.H. Smeding 1903-1905
R.H.O. baron van der Capellen 1905-1910
H.D. Twiss 1910-1914
A.M. van Wijk 1914-1918
G.J.A.A. baron van Heemstra 1918-1924
A.W.E. Gelderman 1924-1927
E.P.M. Clavereau 1927-1930
A. Diemont 1931-1936
E.A.F. baron Creutz 1936-1938
J.J. van Diepenbrugge 1938-1939
Jhr. Y.D.C. Quarles van Ufford 1940
4e Regiment Huzaren
K.E. baron van Heerdt 1849-1854
J.G. Wilbrenninck 1854-1857
G. baron van der Duyn 1857-1860
J.W. Copes van Hasselt 1860-1864
Jhr. P.A.J.H. Boreel van Mauregnault 1864-1871
A.O.H. baron Gansneb genaamd Tengnagell 1871-1875
C.L. Scheidler List 1875-1882
E.D. Geukema Bakker 1882
G. Holtius 1882-1886
P.N.J. Thirion 1886-1890
Jhr. P. Gevaerts van Geervliet 1890-1893
F.C.W. van Burmania baron Rengers 1893-1895
J.A. Ort 1895-1899
I.R.A.H. Higly 1899-1903
Jhr. W.P. Boogaert 1903
H.F.D. Braams 1903-1906
H.C.P.L. Mathon 1907-1910
A.J.P. Metelerkamp 1910-1912
P.P.H. Tielens 1912-1913
R.G.B. Overveldt 1913-1918
T.L.S. Nedermeijer Ridder van Rosenthal 1918-1919
Jhr. F. van Kinschot 1919-1922
A.W.E. Gelderman 1922-1924
E.P.M. Clavereau 1924-1927
P.H. Hekkema 1927-1930
L.H.A. Crommelin 1930-1931
K.G. van der Mandele 1931-1935
J.J. van Diepenbrugge 1935-1938
Jhr. S.M.S.A.A. de Marees van Swinderen 1938-1940
1e Regiment Lanciers
J.J. Habets1846-1849
2e Regiment Lanciers
J.B.B. de Bellefroid1840-1848
K.E. baron van Heerdt1848-1849
5e Regiment Dragonders
G.A. Hamming1866-1867
Regiment Wielrijders
C.J. Groothof 1924-1926
R.W. baron van Dedem 1926-1931
H.C.G. baron van Lawick 1931-1934
H.F.M. baron van Voorst tot Voorst 1934-1936
H.C. van der Bijl 1936-1939
1e Regiment Wielrijders
H.C. van der Bijl 1939
R.O. van Gennep 1939-1940
2e Regiment Wielrijders
H. Mijsberg 1939-1940
1e Regiment Huzaren-Motorrijder
Jhr. J.J. Teding van Berkhout 1938-1940
2e Regiment Huzaren-Motorrijder
A.J.E. Mathon 1939-1940
1e Eskadron Pantserwagens
H. Wilbrenninck 1936-1940
2e Eskadron Pantserwagens
J.L. Bruinier 1938-1940
De afstamming van het 4e regiment Dragonders/Huzaren
Over de afstamming van het 4e regiment Dragonders (vanaf 1867: Huzaren, 1881-1905 1e regiment) is de afgelopen honderd jaar al heel wat te doen geweest. Bij KB van 7 augustus 1896 nr. 41 werd, conform de aanbeveling van de in 1893 ingestelde Commissie tot "onderzoek naar de opschriften, die, in verband met roemrijke wapenfeiten, waaraan sedert 1813 korpsen van de Landmacht of onderdelen dier korpsen hebben deelgenomen, op de vaandels en standaards van de regimenten der Infanterie en der Cavalerie zouden kunnen worden geplaatst", en "overwegende, dat het nuttig moet worden geacht bij het Leger de herinnering levendig te houden aan de roemvolle wijze, waarop de voorgangers van eenige thans bestaande korpsen zich, sedert het jaar 1813, in den krijg van de hun opgelegde plichten hebben gekweten en boven anderen hebben onderscheiden", aan verschillende infanterie- en cavalerieregimenten vaandelopschriften ("Quatre-Bras en Waterloo. 1815", "Tiendaagsche Veldtocht. 1831" en "Citadel van Antwerpen. 1832") toegekend
Recueil Militair bevattende de wetten, besluiten en orders betreffende de Koninklijke Nederlandsche Landmagt (voortaan: RM) 1896 p. 404.
. Het toenmalige 1e (voor 1881 en na 1905: 4e) regiment Huzaren mocht het opschrift "Tiendaagse Veldtocht. 1831" gaan voeren op grond van de verdiensten in dat jaar van zijn stamregiment, het regiment Lanciers nr. 10
F.H.A. Sabron, Memorie betreffende de uitreiking, vernieuwing en inlevering van Vaandels en Standaarden bij het Nederlandsche Leger sedert 1813, 's-Gravenhage 1896 (no. 4 der Geschiedkundige Geschriften bewerkt onder toezicht van den Chef van den Generalen Staf), p. 69.
.
Nadien is de stamlijn van het 4e Dragonders goeddeels verlegd naar het 2e regiment Lanciers, voortgekomen uit het regiment Huzaren van Boreel. Kloosterboers weergave in het voorafgaande volgt Ringoir. Deze stelde vast dat een publikatie van F. Beelaerts van Blokland aan het licht had gebracht dat de stamlijn van Lanciers nr. 10 naar 4e Dragonders op een "groot misverstand" had berust. In 1919 was bij KB aan het 4e Huzaren alsnog het standaard-opschrift "Quatre-Bras en Waterloo 1815" toegekend, waarmee het 4e Huzaren zijn traditie de facto op het 2e regiment Lanciers en voorgangers herleidde. Bij KB van 1 februari 1947 nr. 70 was vervolgens de traditie van het 4e Huzaren aan het regiment Huzaren van Boreel toegewezen, dat bij KB van diezelfde dag nr. 71 door omdoping van het 1e Verkenningsregiment (opgericht bij KB van 18 april 1946 nr. 154) zijn naam had gekregen
H. Ringoir, Afstammingen en voortzettingen der Cavalerie en Wielrijders, (Militair-historische bijdragen van de Sectie Krijgsgeschiedenis [van de Landmachtstaf] nr. 3), ['s-Gravenhage] 1978, p. XII, XV. De bedoelde publikatie is: F. Beelaerts van Blokland (1e luitenant bij het 4e regiment Huzaren), Oorsprong en Standaard van het 4e Regiment Huzaren (Velp z.j. [1914], 24 pp.).
.
Het door Ringoir bedoelde KB uit 1919 is van 17 april nr. 24, tot stand gekomen nadat het Kabinet der Koningin er bij het ministerie van Oorlog op had geattendeerd dat reeds in 1914 gevraagde "consideratie en advies" op een rekest van de commandant van 4e Huzaren nog steeds niet waren ingekomen. Het ministerie verontschuldigde zich met te wijzen op de mobilisatie-omstandigheden en werkte willig mee aan de totstandkoming van het genoemde KB
Algemeen Rijksarchief, Tweede Afdeling, Archief van het Kabinet der Koningin, inv.nr. 7860 pagina 2856.
.
Het archief van het 4e Huzaren bevat een omslag stukken
Inv.nr. 162.
over de "regimentsgeschiedenis" waaruit de toedracht van rekest en KB duidelijk wordt. Op 24 november 1913 zond "oud-majoor" B. Hendriks, verbonden aan het Krijgsgeschiedkundig Archief van de Generale Staf (KAGS), aan de commandant van het 4e Huzaren, kol. Van Overveldt, informatie ontleend aan een nota van "de Vaandelcommissie" van 2 oktober 1913, betreffende de stamlijnen van Van Overveldts 4e Huzaren met de vroegere 1e en 2e regimenten Lanciers. Het laatste stond te boek als in 1849 opgeheven, maar had in 1849 rechtstreeks, en in 1867 indirekt, personeel afgestaan aan het 4e Dragonders/Huzaren
Inv.nr. 162, KAGS nr. 579 dd. 24.11.1913 aan kdt. 4e regt. Huzaren, geagendeerd Sectie II nr. 2512.
.
In januari 1914 bleek de directeur van het KAGS, luitenant-generaal F. de Bas, een andere mening toegedaan: het 4e Huzaren ging z.i. terug op het regiment Huzaren van Boreel. Dit nieuws bereikte Van Overveldt via de hiërarchieke lijn: de commandant Veldleger vroeg om bescheid. Van Overveldt antwoordde met een beroep op eerder onderzoek, dat het regiment Lanciers nr. 10 als stamregiment had aangemerkt. Het 4e Huzaren had dan ook in 1896 het 77-jarig en in 1899 het 80-jarig bestaan gevierd, terwijl de 100-jarige herdenking voor 1919 gepland stond. De toevoeging in 1867 van een eskadron met een stamlijn uit de Huzaren van Boreel was voor hem geen reden zijn visie te herzien: evengoed kon men teruggrijpen op de toevoeging van 1849 of zelfs een van 1819
Inv.nr. 162, nota nr. 8 Geh. dd. 5.1.1914 van commandant Veldleger aan kdt. 4e Huzaren "zeer veel spoed", beantwoord kdt. 4e Huzaren Litt. F Geh. z.d.
.
Op 7 februari 1914 berichtte Van Overveldt aan de commandant Veldleger dat zijn 1e luitenant Beelaerts van Blokland inmiddels onderzoek had ingesteld in Den Haag, met als bevinding dat de toevoegingen van 1849 en 1867 in feite beide op de Huzaren van Boreel waren te herleiden. Van Overveldt schaarde zich nu geheel aan de zijde van De Bas en meende dat nu ook de opschriften Quatre-Bras en Waterloo op de standaard van zijn regiment hoorden te prijken. Hij was van plan een daartoe strekkend rekest aan de Koningin in te dienen. Wel was een dergelijk verzoek van het 8e regiment Infanterie onlangs afgewezen, maar Van Overveldt vleide zich met de gedachte dat volgens De Bas zijn regiment "veel meer rechten kan doen gelden" dan het 8e Infanterie. Bij het opstellen van het rekest is De Bas behulpzaam geweest, en op 3 april 1914 ging het in zee
Inv.nr. 162, brief van kdt. 4e Huzaren Litt. S1 dd. 7. 2.1914 aan kdt. Veldleger; KAGS nr. 74 dd. 11/13.3.1914 aan kdt. 4e Huzaren geagendeerd Sectie II no. 737, waarop minuut dd. 3.4.1914 aan kdt. IIe divisie ten geleide bij het rekest aan de Koningin. De minuut van het rekest en de daarbij behorende memorie bevinden zich daarbij. Van Overveldt beriep zich daarin op het onderzoek van Beelaerts en de steun van De Bas voor de stelling, dat het stamregiment van het 4e Huzaren het 6e regiment Huzaren [voorheen Huzaren van Boreel] was geweest, dat te Quatre-Bras en Waterloo had gestreden. Daaraan verbond de kolonel het verzoek om alsnog de namen van deze slagvelden in de standaard van zijn regiment te mogen voeren.
.
Dan blijkt ook hoe het Kabinet der Koningin in 1918/19 weer op het geval is geattendeerd. De toenmalige regimentscommandant heeft "stukken" (vermoedelijk de voorstukken uit 1914) opgezonden naar vice-admiraal b.d. F. Bauduin, adjudant i.b.d. van de Koningin
Staatsalmanak voor het Koninkrijk der Nederlanden 1918.
, denkelijk om eens uit te plussen waar het rekest was blijven steken. Bauduin bevond dat het rekest door het Kabinet der Koningin aan het ministerie was gezonden om "consideratie en advies", waarna niets meer was vernomen. Bij de terugzending van de stukken berichtte Bauduin: "Ik heb hier nu naar laten vragen en de zaak aan H.M. meegedeeld. Waarschijnlijk zal daar nu met departementale spoed wel een antwoord op komen", en groette "vriendschappelijk"
Inv.nr. 162, Bauduin "Paleis 4.vi.18" aan kdt. 4e Huzaren, geagendeerd Sectie II nr. 1393.
.
Nog voor het KB van 1919 afkwam viel de 100e verjaardag van het regiment, gerekend vanaf de oprichting van het regiment Lanciers nr. 10. Van de Koningin kwam een felicitatietelegram. Enkele maanden later werd de regimentsgeschiedenis bij KB met 6 jaar verlengd, en Beelaerts stuurde een telegrafische gelukwens. Ook De Bas betuigde bij brief van 9 mei 1919 zijn "groote ingenomenheid" met dit "wèl verdiend opschrift"
Inv.nr. 162, telegram van H.M. nr. 551 dd. 19.2.1919; telegram van Beelaerts ongenummerd dd. 19.5.1919; KAGS nr. 256 dd. 9.5.1919 aan kdt. 4e Huzaren.
.
Was met het KB impliciet de "Boreelse afstamming" van het 4e Huzaren erkend, in latere jaren blijkt het regiment bemoeid expliciete erkenning te verkrijgen. In 1933/34 is opnieuw een 1e luitenant van het regiment, A.C. Eland, in de materie gedoken om de juistheid van het KB van 1919 te bewijzen. Eland is ook de auteur geweest van een manuscript over de regimentsgeschiedenis voor het tijdvak 1813-1935, dat in 1963 werd afgedrukt in het gedenkboek bij het 150-jarig regimentsbestaan. In het nawoord vermeldt hij dat de Commandant der Lichte Brigade bij order van 11 juli 1928 de oprichtingsdatum van het regiment had bepaald op 25 november 1813, dus de datum van het regiment Huzaren van Boreel. Bij ministeriële beschikking van 15 april 1934 was als oprichtingsdatum echter 25 november 1818, van het Lanciers nr. 10, aangehouden. De regimentscommandant en Eland waren daarop bij de minister op audiëntie gegaan, met gevolg dat bij beschikking van 11 juni 1934 alsnog 25 november 1813 als oprichtingsdatum werd vastgesteld
Het regiment Huzaren van Boreel van 1813-1963, (uitgave van het regiment) Amersfoort 1963 (voortaan Regiment Boreel), p. 32, waar de oprichtingsdatum van het Lanciers nr. 10 abusievelijk als 25 november 1819 staat: het oprichtings-KB dateert van 25 november 1818 Litt. B3 nr. 63 en vorderde het bestaan van het regiment per 1 januari 1819. Op p. 30 brengt Eland hulde aan Beelaerts voor diens initiatief en "grondige studie" en vermeldt de herdenking, in september 1919, van het 100-jarig bestaan, die "in 1913 door de tijdsomstandigheden niet tot uitvoering was gekomen". Eland veronachtzaamde daarbij dat pas het KB van 1919, en uitsluitend bij implicatie, wijziging had gebracht in de oprichtingsdatum, zodat er in 1913 geen 100-jarig bestaan was geweest. Welke "tijdsomstandigheden" in 1913 een viering in de weg zouden hebben gestaan, wordt niet duidelijk.
. Afschrift van deze beschikking is ook bewaard gebleven in het regimentsarchief
Inv.nr. 152, beschikking minister van 11 juni 1934 IIe afd. B nr. 13. Naar aanleiding van Legerorder 1934 nr. 131 (d.i. ministeriële beschikking van 16 april 1934 IIe afd. B nr. 15, zie Legerorders bevattende de wetten, besluiten, ministerieele beschikkingen, kennisgevingen en mededeelingen van belang voor de Koninklijke Nederlandsche Landmacht 1934 (Den Haag 1935), waarbij de oprichtingsdatum van het 4e Huzaren werd bepaald op 25 november 1818) heeft de minister een delegatie van het 4e (half-)regiment Huzaren ontvangen op 14 mei 1934. Een bij die gelegenheid overhandigde memorie leidde tot herziening van de Legerorder t.a.v. dit regiment, waarvan de oprichtingsdatum nu werd gesteld op 25 november 1813.